【裁判字號】    90,判,587
【裁判日期】    900412
【裁判案由】    地價稅
【裁判全文】
最  高  行  政  法  院  判  決                      九十年度判字第五八七號
    原      告  甲○○
    被      告  臺北市稅捐稽徵處
    代  表  人  謝松芳
右當事人間因地價稅事件，原告不服財政部中華民國八十八年十一月一日台財訴第0
00000000號再訴願決定，提起行政訴訟。本院判決如左：
    主  文
原告之訴駁回。
訴訟費用由原告負擔。
    事  實
緣原告所有坐落臺北市○○區○○段二小段九一一、九一四及九一八地號等土地，因
出租予景新育樂事業股份有限公司闢建高爾夫球練習場，經被告按一般稅率累進課徵
八十三年至八十五年地價稅。原告不服，分別就該三年度地價稅額分別為新臺幣（下
同）一、○六九、九四九元，一、一一八、五七○元及一、一三六、四七二元，申請
復查，未獲變更，提起訴願，經臺北市政府分別以八十六年四月二十三日府訴字第八
五○九二四三五號、八十六年四月二十一日府訴字第八五○九四九四一號、八十六年
七月十五日府訴字第八六○四七三六七○一號訴願決定，以被告在何者是高爾夫球場
之目的事業主管機關尚不明確情形下，逕以該練習場未經目的事業主管機關核准設立
為由，按一般稅率累進課徵地價稅，原處分顯有未當，將原處分撤銷，著由被告另為
處分。嗣經被告重為復查結果，仍維持原核定補徵稅額，原告不服，一再訴願，遞遭
決定駁回，遂提起行政訴訟。茲摘兩造訴辯意旨於次：
原告起訴意旨略謂：一、土地稅法第十八條第一項第二款所定之體育場所用地，並無
依都市計畫法劃定者為要件：按土地稅法第十八條第一項第二款規定「供左列事業直
接使用之土地，按千分之十計徵地價稅。但未按目的事業主管機關核定規劃使用者，
不適用之．．．二、私立公園、動物園、體育場所用地。」，則自該條文之文義解釋
而言，體育場所雖由私人所設，但祇要符合經目的事業主管機關核定規劃使用之要件
即可，並無須依都市計畫法劃定為體育場所用地作為要件，且與該條項第四款後款規
定「依都市計畫法規定設置之公眾使用之停車場用地」之條文特別表明「依都市計畫
法規定設置」之文字相互對照，第二款之私立體育場所用地既無如此之規定文字，即
與都市計畫法之劃定無關，更屬明顯，再訴願決定，以本案行水區土地非屬依法劃定
之體育場所用地，作為維持原處分理由之一，其有違背法令之情事，即屬難免。二、
高爾夫球練習場得依規定經目的事業主管機關即教育行政機關核准設定：按高爾夫球
場管理規則第二條規定：「本規則所稱高爾夫球場，係指設有發球區○○○○○道、
球洞區之球場與其附屬建築物及設施。前項附屬建築物及設施包括設有行政管理，環
保及服務設施．．．練習場或其他高爾夫球場有關之建物及設施。」第三條規定：「
本規則之主管教育行政機關：在中央為教育部，在省（市）為省（市）政府教育廳（
局）．．．」，原告所設置之高爾夫球練習場，其設備及面積雖與一般高爾夫球場有
別，惟依前揭高爾夫球場管理規則第二條規定，高爾夫球場之設施包括練習場，則高
爾夫球場如被認定為體育場用地，練習場自亦得認定為體育場所用地，蓋自兩者均提
供公眾鍛練身體之場所而言，其目的一致，尚難因其係單獨設置有所差別，是本案系
爭土地屬土地稅法第十八條第一項第二款所稱之體育場所用地。教育部八十五年三月
二十一日台（八五）體（三）字第八五○一九八六一號復被告函謂：「查依『高爾夫
球場管理規則』規定本部係主管高爾夫球場業務，並無包含高爾夫球練習場（單獨設
置），有關查詢甲○○先生申請高爾夫球練習場事宜，因非屬本部主管，仍請逕向臺
北市政府洽詢」，因高爾夫球場管理規則第三條規定「本規則之主管教育行政機關，
在中央為教育部，在省（市）為省（市）政府教育廳（局）」，故教育部之上述復函
係指中央主管機關僅主管高爾夫球場業務，單獨設置之高爾夫球練習場之主管機關為
地方省市政府教育行政機關，應向臺北市政府洽詢云云，其雖謂依高爾夫球場管理規
則僅主管高爾夫球場業務，但不否認高爾夫球練習場仍屬該規則第二條所定練習場，
而依該規則第三條規定由臺北市政府教育局主管之事實，至為明顯，詎料再訴願決定
竟認為教育部既非高爾夫球練習場之主管機關，原告自無從依規定經目的主管機關核
定規劃使用，從而不符合土地稅法第十八條之規定云云，殊非的論，又教育部雖於八
十六年四月二十三日台（八六）體（三）字第八六○三七二二八號函解釋有「．．．
坊間單獨設立之高爾夫球場，因未符合高爾夫球場管理規則所規定，非屬本部主管權
責．．．」等字樣，惟與上述教育部八十五年三月二十一日台（八五）體（三）字第
八五○一九八六一號函之意旨有所出入，且與高爾夫球場管理規則第二條之規定牴觸
，何況所謂「坊間」設立之高爾夫球場，與土地稅法第十八條第一項第二款規定以特
別稅率稽徵地價稅之「私立」體育場所用地，兩者互不牴觸，是本案認定事實，自應
依前者解釋為準。三、系爭土地闢建高爾夫球練習場，係經主管教育行政機關核准：
按高爾夫球場管理規則第三條規定，本案坊間單獨設置之高爾夫球場既非由中央教育
行政機關教育部主管而應由省市政府教育行政機關主管，則本案高爾夫球練習場用地
是否適用土地稅法第十八條之規定，應以臺北市政府教育局有無核准闢建為準，故臺
北市政府教育局雖為主管教育行政機關，但其為內部單位，一切對外行為則應以臺北
市政府名義為之，本案原告所有系爭土地出租予景新育樂事業股份有限公司經營高爾
夫球練習場、網球場、射箭場向臺北市政府申請，經臺北市政府於八十一年八月二十
九日召集所屬教育、財政、地政、建設、工務、法規等局、處、會人員討論，並於八
十年十月十五日府工養字第八一○七三四四五號函通知「先生申請．．．闢建高爾
夫球練習場乙案本府同意闢建．．．」，第查行政體系之內部行為，雖不屬於行政處
分，惟二個以上內部單位本於各自職權共同參與表示意見，整個過程中雖有多次之意
思表示存在，但其核准闢建高爾夫球練習場之決策即最後階段之行政處分，則包含地
方主管教育行政機關教育局之意思表示在內，依上述說明，因教育局不得以本身名義
表示於外，而對外以機關即臺北市政府為之，則實際上，已足堪認定具有主管教育行
政機關核准之要件及效果，詎料再訴願決定將原告提出之上述臺北市政府八十一年十
月十五日府工養字第八一○七三四四五號核准函及臺北市政府於八十一年八月二十九
日開會記錄，置之不顧，反而依據臺北市政府工務局八十六年九月三日北市工字第八
六二一九四八八○○號函略以「因該球場地點屬行水區，本局僅以水利管理機關就該
球場之興建是否符合水利法及影響河防安全予以審核」，認難謂該球場已按目的事業
主管機關核定規劃使用，應無土地稅法第十八條之適用云云，顯違邏輯原理，至為明
顯，蓋該工務局函不過係表述內政部單位工務局參與八十一年八月二十九日開會時，
依據其權責範圍內所為之審查結論，非代表臺北市政府八十一年十月十五日依據各內
部單位（包括教育局）所為決策之全部，並不能否定教育局依據其權責範圍內審查並
核准闢建本案高爾夫球練習場之事實，是再訴願決定再據此指摘原告球場未經主管機
關核准，從而認無上開土地稅法優惠利率規定之適用，即有未合。綜上所述，請求撤
銷原處分、訴願、再訴願決定等語。
被告答辯意旨略謂：一、查依高爾夫球場管理規則第二條規定：「本規則所稱高爾夫
球場，係指設有發球區○○○○○道、球洞區之球場與其附屬建築物及設施。前項附
屬建築物及設施包括設有行政管理，環保及服務設施、機械房、倉庫、休息亭、練習
場或其他高爾夫球場有關之建物及設施。」坊間單獨設立之高爾夫球練習場因未具備
高爾夫球場之設立條件，無從與高爾夫球場等同視之，故教育部八十六年四月二十三
日台體（三）字第八六○三七二二八號函釋略謂：「所詢高爾夫球練習場之目的事業
主管機關乙案，釋復如說明．．．說明：二、．．．坊間單獨設立之『高爾夫球練習
場』，因未符『高爾夫球場管理規則』規定，非屬本部主管權責，希依建管有關法令
規定，由主管建築機關主政。」是以系爭高爾夫球練習場因其未具高爾夫球場之必備
條件而認定為非教育行政機關，更無從依規定經目的事業主管機關核定規劃使用，蓋
其根本無所謂「目的事業主管機關」，自不符合土地稅法第十八條及同法施行細則第
十三條之規定。至前開教育部函釋所稱建築機關，應係建築主管機關而非土地稅法第
十八條所稱「目的事業主管機關」。二、次查本件是否符合土地稅法第十八條第一項
第二款規定之疑義，經被告報奉財政部以八十七年一月十七日台財稅第八七一九二五
三二一號函釋略謂：「．．．說明．．．二、案經函准內政部營建署八十六年九月四
日八十六營署都字第二○七七八號函略以：『按都市計畫『體育場所用地』係都市計
畫法第四十二條所列舉之公共設施用地之一種，卷查本案簡易高爾夫球場坐落於行水
區土地，應非屬都市計畫法所稱之體育場所用地。』，又臺北市政府工務局八十六年
九月三日北市工養字第八六二一九四八八○○號函略以『．．．因該球場地點屬行水
區，本局僅以水利管理機關就該球場之興建是否符合水利法及影響河防安全予以審核
。』，本案行水區土地既非屬依法劃定之體育場所用地，而臺北市政府工務局同意其
整地綠化並闢建簡易高爾夫球練習場，亦僅以水利管理機關就該球場之興建是否符合
水利法及影響河防安全予以審核，亦難謂該球場業已按目的事業主管機關核定規劃使
用，應無土地稅法第十八條規定之適用。」從而，被告重為復查決定仍維持按一般稅
率累進課徵八十三年至八十五年地價稅，自無違誤，訴願及再訴願決定遞予維持，亦
無不合，敬請續予維持。綜上論結，原告之訴應認為無理由，請求予以駁回等語。
    理  由
按「地價稅按每一土地所有權人在每一直轄市或縣（市）轄區內之地價總額計徵之。
前項所稱地價稅總額，指每一土地所有權人依法定程序辦理規定地價或重新規定地價
，經核列歸戶冊之地價總額。」、「供左列事業直接使用之土地，按千分之十計徵地
價稅。但未按目的事業主管機關核定規劃使用者，不適用之．．．二、私立公園、動
物園、體育場所用地。」及「依本法第十八條第一項特別稅率計徵地價稅之土地，指
左列各款土地經按目的事業主管機關核定規劃使用者．．．三、私立公園、動物園、
體育場所用地：為經目的事業主管機關核准設立之私立公園、動物園及體育場所使用
範圍內之土地。」分別為土地稅法第十五條、第十八條第一項第二款及同法施行細則
第十三條第三款所明定。次按「說明：二、．．．查土地稅法第十八條第一項第二款
及同法施行細則第十三條第三款規定，經按目的事業主管機關核定規劃使用之體育場
所使用範圍之土地，始有按千分之十稅率計徵地價稅規定之適用。本案私有土地設置
高爾夫球練習場、網球場、射箭場，因非由主管教育行政機關核准闢建，核無上開法
條之適用。」亦經財政部八十四年八月二十九日台財稅第八四一六四四八四○號函釋
有案。本件原告於八十三年十月六日向被告申請，以其所有坐落臺北市○○區○○段
二小段九一一、九一四及九一八地號等土地原係農地，茲經臺北市政府八十三年三月
十日北市工義字第八○五四○號函核准闢建高爾夫球練習場在案為由，報請依土地稅
法第十八條第一項第二款供體育場所用地規定特別稅率千分之十課徵地價稅，被告初
查，以上開土地因未經主管機關核准闢建，遂按一般稅率累進課徵八十三年至八十五
年地價稅。原告不服，申請復查，主張系爭三筆土地，原為荒地，嗣開發經營高爾夫
球練習場、網球場後，被告予以開徵地價稅，固非無見，惟未按體育用途優惠稅率分
離課徵，竟合併原告其他土地，並按累進稅率計課，使稅額暴增，顯有疏失，難令信
服，因上開三筆土地原係農地亦屬河川地，荒廢多年，被告亦未課徵任何稅捐，嗣經
向主管機關臺北市政府申請闢建球場，並經該府於八十一年八月二十九日召集所屬教
育局、工務局、建設局、環保局、法規會．．．等等單位人員開會決定，並以臺北市
政府八十一年十月十五日（八一）府工養字第八一○七三四四五號函核准在案，旋經
按圖施工並依規劃使用，並於八十二年八月正式營業，符合土地稅法第十八條規定，
被告未予究明，逕自合併原告其他土地計算，並按累進稅率課徵，與首揭稅法規定顯
有未合；次依實質課稅原則，上開土地既闢建為高爾夫球練習場、迷你球場及網球場
，且經被告派員查明，確係實際經營前述體育項目無誤，從而核定課徵娛樂稅及營業
稅有案，則原處分另據其他理由，不依體育用途課徵地價稅，非但前後自相矛盾，亦
難謂合法云云，申經被告復查決定以，系爭土地經教育部八十五年三月二十一日台（
八五）體（三）字第八五○一九八六一號書函復：「查依『高爾夫球場管理規則』規
定本部係主管高爾夫球場業務，並無包含高爾夫球練習場（單獨設置），有關查詢甲
○○先生申設高爾夫球練習場事宜，因非屬本部主管，仍請逕向臺北市政府洽詢。」
被告復以八十五年六月二十八日八五北市稽法（乙）字第三三○二○號函詢臺北市政
府教育局，系爭土地是否業經其核准闢建簡易高爾夫球練習場及其核准日期。經臺北
市政府教育局以八十五年七月三日北市教五字第八五二三五七五一號函副知本案因涉
營利事業登記事宜，將全文移送臺北市政府建設局依權責卓處。嗣經臺北市政府建設
局以（八五）七月十八日北市建一字第四一七九三號函復：「．．．查地段、地號非
屬營利事業登記要項，請惠告確切所在地地址，或經營主體，俾利查告貴處囑查事項
。」被告旋以八十五年七月二十四日八五北市稽法乙字第七八七八○及七八七八○之
一號函詢臺北市政府建設局及工務局，原告所有系爭土地出租予景新育樂事業股份有
限公司設立高爾夫球練習場，其營業前是否業經審核通過，經臺北市政府建設局以（
八五）八月二日北市建一字第四七一一五號函復：「查景新育樂事業股份有限公司經
本府營利事業統一發證相關審查單位審核核准．．．公司登記所在地為本市士林區○
○○路四○號七樓，係作為辦公室使用；另來函所指本市○○區○○街臨一四六號迄
未有公司商業登記資料．．．」；另臺北市政府工務局養護工程處八十五年八月八日
（八五）北市工養水字第二六四三一號函復：「貴處函囑查告景新育樂公司是否經本
府審核通過乙案．．．查甲○○先生坐落於本市轄文山區○○段○○段九一一等地號
行水土地整地綠化並闢建簡易高爾夫球練習場，本案本府工務局八十三年三月十日北
市工養字第八○五四○號書函同意備查在案。」綜上所述，本案系爭土地闢建高爾夫
球練習場，並非經主管教育行政機關核准，原核定並無違誤等由，遂駁回其復查申請
。原告仍不服，提起訴願，經臺北市政府八十六年四月二十三日府訴字第八五○九二
四三五號、八十六年四月二十一日府訴字第八五○九四九四一號、八十六年七月十五
日府訴字第八六○四七三六七○一號訴願決定略以：「訴願人所設置之高爾夫球練習
場，其設備及面積雖與一般高爾夫球場有別，惟依高爾夫球場管理規則第二條規定，
高爾夫球場之設施包括練習場，則高爾夫球場如係被認定為體育場所用地，練習場自
亦得認定為體育場所用地，尚難因其係單獨設置有所差別，是本案系爭土地屬土地稅
法第十八條第一項第二款所稱之體育場所用地，應無疑義。至該高爾夫球練習場未經
主管教育機關核准乙節，．．．然對於高爾夫球練習場之目的事業主管機關究竟為何
，仍頗具爭議，業經該府教育局於八十六年四月一日北市教五字第八六二一八三四七
○○號函向教育部請示中，則訴願人在各相關機關皆認為非其目的事業主管機關情形
下，原處分機關逕以該練習場未經目的事業主管機關核准設立為由，按一般稅率累進
課徵八十三、八十四及八十五年度地價稅，原處分顯有未當」為由，將原處分撤銷，
囑由被告另為處分。嗣經被告重核結果，以坊間單獨設立之高爾夫球練習場因未具備
高爾夫球場之設立條件，無從與高爾夫球場等同視之，故教育部八十六年四月二十三
日台（八六）體（三）字第八六○三七二二八號函釋略謂：「所詢高爾夫球練習場之
目的事業主管機關乙案，釋復如說明．．．說明：二、．．．坊間單獨設立之『高爾
夫球練習場』，因未符『高爾夫球場管理規則』規定，非屬本部主管權責，希依建管
有關法令規定，由主管建築機關主政。」即因其未具高爾夫球場之必備條件而認定為
非教育行政機關所主管，更無從依規定經目的事業主管機關核定規劃使用，自不符合
土地稅法第十八條及同法施行細則第十三條之規定。至前開教育部函釋所稱建築機關
，應係建築主管機關而非土地稅法第十八條所稱之「目的事業主管機關」；次查本案
可否適用土地稅法第十八條第一項第二款規定乙節，經財政部以八十七年一月四日八
十六營署都字第二○七七八號函略以：『按都市計畫『體育場所用地』係都市計畫法
第四十二條所列舉之公共設施用地之一種，卷查本案簡易高爾夫球場坐落於行水區土
地，應非屬都市計畫法所稱之體育場所用地。』又臺北市政府八十六年九月三日北市
工養字第八六二一九四八八○○號函略以：『．．．因該球場地點屬行水區，本局僅
以水利管理機關就該球場之興建是否符合水利法及影響河防安全予以審核。』，本案
行水區土地既非屬依法劃定之體育場所用地，而臺北市政府工務局同意其整地綠化並
闢建簡易高爾夫球練習場，亦僅以水利管理機關就該球場之興建是否符合水利法及影
響河防安全予以審核，亦難謂該球場業已按目的事業主管機關核定規劃使用，應無土
地稅法第十八條規定之適用。」是本案並不符合土地稅法第十八條第一項第二款之規
定，應無疑義，故原核定揆諸首揭法條及上開函釋意旨，並無違誤為由，遂仍予維持
原處分。原告訴稱，系爭土地雖非都市計畫法第四十二條劃定之體育場所用地，惟實
際係以體育用途持續使用中，自應屬體育場所用地，被告認建築主管機關及建設局均
非為目的事業主管機關，並以未經主管機關核准否定本案，則究竟參與市府該次研討
會之所屬單位，何者應屬主管機關？如均非是，原告該將如何遵循云云。查依卷附臺
北市政府八十一年十月十五日府工養字第八一○七三四四五號函檢送該府工務局養
護工程處之原告申請於系爭河川地整地綠化闢建運動休憩場地案簡報紀錄影本所載，
臺北市政府同意系爭闢建案之目的為「鼓勵民間參與河川地全面綠化」，理由為「並
無妨礙防洪安全之虞」；該府同日、同字號致原告書函理由二所載同意闢建之條件，
尚有「惟請確實按圖施工，不得違反水利法有關規定」，亦有該函影本附卷可稽。是
本件臺北市政府，係為鼓勵民間參與河川地全面綠化，且因原告申請之闢建案並無妨
礙防洪安全之虞，而同意闢建，自難謂該府係依土地稅法施行細則第十三條第三款規
定，就系爭高爾夫球練習場，是否為首開土地稅法第十八條第一項第二款規定之「體
育場所用地」，為准否之核定。原告主張，臺北市政府八十一年十月十五日依據各內
部單位（包括教育局）所為決策之全部，不能否定該府教育局已依其權責範圍審查並
核准闢建本件系爭高爾夫球練習場云云，並無依據，故不足採。本件系爭土地，未經
目的事業主管機關核准設立體育場所，不符合首開土地稅法第十八條第一項第二款規
定，被告按一般稅率，累進課徵八十三年至八十五年地價稅，於法並無不合，一再訴
願決定遞予維持原處分，亦無違誤，均應予維持，原告起訴意旨難謂有理由，應予駁
回。至原告主張，依高爾夫球場管理規則第三條規定，本件目的事業主管機關應為臺
北市政府教育局云云，則須由原告向該管機關申請核定，如經駁回或否准，另依法請
求救濟後，始發生可否依首開法律規定享有租稅優惠問題；又教育部八十六年四月二
十三日台（八六）體（三）字第八六○三七二二八號函，與同部八十五年三月二十一
日台（八五）體（三）字第八五○一九八六一號函意旨，是否有出入，既非本件被告
所得審查，亦非本件審理範圍，均併予指明。
據上論結，本件原告之訴為無理由，爰依行政訴訟法施行法第二條、行政訴訟法第九
十八條第三項前段，判決如主文。
中    華    民    國     九十        年      四      月      十二       日
                    最 高 行 政 法 院  第 二 庭
                                審 判 長 法  官      陳  石  獅
                                         法  官      林  家  惠
                                         法  官      彭  鳳  至
                                         法  官      高  啟  燦
                                         法  官      黃  合  文
右  正  本  證  明  與  原  本  無  異
                                         法院書記官  王  福  瀛
中    華    民    國     九十        年      四      月      十六       日


司法院資訊處製作；財團法人民間司法改革基金會備份。
